臺灣高等法院刑事判決　　　　　　　　100年度上易字第854號
上　訴　人　臺灣板橋地方法院檢察署檢察官
被　　　告　林通裕
上列上訴人因被告詐欺案件，不服臺灣板橋地方法院99年度易緝
字第145號，中華民國100年3月1日第一審判決（起訴案號：臺灣
板橋地方法院檢察署97年度偵字第3588號）提起上訴，本院判決
如下：
    主  文
原判決撤銷。
林通裕犯詐欺取財罪，處有期徒刑陸月，如易科罰金以銀元參佰
元即新台幣玖佰元折算壹日。
    事  實
一、林通裕明知自己無招聘泰籍女性工作人員之資格及能力，於
    民國（下同）94年08月25日，在桃園縣桃園市○○○路某處
    ，貪圖高額利益，意圖為自己不法之所有，向泰皇養生館負
    責人吳家菘誆稱可代泰皇養生館招募泰籍女性工作人員，致
    吳家菘陷於錯誤，與之簽訂代聘泰國工作人員契約書，約定
    以每名新臺幣（下同）28萬元代價，代泰皇養生館招聘合法
    泰籍女性工作人員15名，吳家菘並依約陸續支付約200 萬元
    （起訴書載為240 萬元）與林通裕，詎林通裕至合約四個月
    屆期之95年02月間，僅代為招募一名泰籍員工後，即未依約
    履行，行方不明，經吳家菘追討上開已支付款項，林通裕於
    95年11月19日簽發面額240 萬元本票一紙交與吳家菘，惟林
    通裕未依約清償，避不見面置之不理，吳家菘始知受騙。
二、案經吳家菘訴由臺灣台中地方法院檢察署檢察官，呈請臺灣
    高等法院檢察署檢察長核轉臺灣板橋地方法院檢察署檢察官
    偵查起訴。
    理  由
壹、證據能力之說明：
一、按被告以外之人於審判外之言詞或書面陳述，除法律有規定
    者外，不得作為證據，刑事訴訟法第159條第1項，定有明文
    ；被告以外之人於審判外之陳述，雖不符前4 條之規定，而
    經當事人於審判程序同意作為證據，法院審酌該言詞陳述或
    書面陳述作成時之情況，認為適當者，亦得為證據；當事人
    、代理人或辯護人於法院調查證據時，知有第159條第1項不
    得為證據之情形，而未於言詞辯論終結前聲明異議者，視為
    有前項之同意，同法第159條之5規定甚明。
二、告訴人吳家菘於偵查中向檢察事務官所為之指述，固屬刑事
    訴訟法第159條第1項之傳聞證據，原則上不得作為證據，惟
    因被告於本院準備程序、審理時已表示對於證據能力不爭執
    ，本院審酌該等陳述作成時之情況，並無不宜作為證據情事
    ，依刑事訴訟法第159條之5規定，自得作為證據。其餘憑以
    認定本案犯罪事實之非供述證據（詳後述），查無違反法定
    程序取得之情，依刑事訴訟法第158條之4規定反面解釋，應
    具證據能力。
貳、實體部分：
一、訊據被告（下稱被告）林通裕，固坦承伊有於上開時地與告
    訴人吳家菘簽約，並收取約二百萬元款項等情，惟矢口否認
    有詐欺取財犯行，先後辯稱：伊與告訴人於94年08月25日簽
    訂「泰皇養身館代聘泰國工作人員契約書」（下稱代聘契約
    ），伊因本件代聘契約向告訴人收取金額並未有告訴人指訴
    之300多萬元或本票面額240萬元之數額，伊向告訴人拿取之
    金錢約100多萬至200多萬元之間，其中尚有告訴人公司委託
    代購物品之金錢，伊實際共替告訴人仲介2 名泰籍女性供聘
    用，因其中1 名於聘用後逃逸，告訴人認該名不能算入履約
    內容，後因告訴人向伊告知開店在即，故本件代聘契約之外
    ，伊再另外介紹3、4名泰籍或臺籍女性至告訴人店內工作，
    至95年11月19日伊簽發面額240 萬元本票予告訴人，係因伊
    未能再仲介泰籍女性後，告訴人押伊至臺中店內要伊簽發，
    當時店內很多人，伊無法不簽，告訴人指示伊填載票面金額
    ，且不要填寫到期日，故伊當時僅填寫發票日，伊簽發本票
    後有匯一萬元予告訴人，其後因經濟狀況不佳，無法再清償
    云云。惟查：
(一)被告林通裕對伊有與告訴人吳家菘於94年08月25日簽訂代聘
    契約，嗣因被告未依約履行而於95年11月19日簽發面額 240
    萬元本票予告訴人等情，先後於偵審中供承至詳，核與告訴
    人吳家菘指訴情節相符，並有告訴人所提「泰皇養身館代聘
    泰國工作人員契約書」、本票各一紙在卷可稽，此部分情事
    ，洵堪認定。依被告於偵查供稱，伊當時並未從事人力仲介
    或引進外勞的工作等語；復於原審訊問時供稱，伊與告訴人
    簽立代聘泰國工作人員契約書前，並無任何從事外勞人力仲
    介經驗，對於去泰國尋找有臺灣居留權之泰籍女性工作人員
    ，伊以前沒有辦過，也不知道，但透過仲介去找等語；且於
    本院訊問時供稱，伊沒有開仲介公司，伊無仲介許可證等語
    （96年偵緝字第3513號22頁、原審卷第100 頁、本院卷39頁
    背面）可知，被告與告訴人締約之際即知自己並無招聘泰籍
    女性員工之能力及資格，且依簽立代聘契約，被告須於簽約
    後4個月內至少招聘8名合法之泰籍女性工作人員交與告訴人
    ，惟外籍人士工作之仲介相關法令規範流程較一般員工僱用
    程序更為繁瑣，被告除就相關法規一無所知外，復無任何之
    人力仲介經驗，甚需透過仲介尋找泰籍女性工作人員，且自
    94年08月25日簽訂代聘契約時起迄95年2月間今僅仲介1名泰
    籍女性聘僱人員，堪認被告於與告訴人締約之際，並無可靠
    管道尋得合法泰籍女性工作人員供告訴人聘用，被告之履約
    能力已幾近客觀給付不能，仍恣意與告訴人簽立代聘契約，
    足徵被告於締約之際傳遞與事實不符合之資訊，進而使告訴
    人產生錯誤認知之可能，係屬詐術之行使甚明。原審認難僅
    以告訴人指訴之被告履約狀態，即認被告有詐欺犯行云云，
    尚嫌無憑，難以採認。
(二)按就業服務法自八十一年五月八日公布施行至今已近二十年
    ，國人對聘僱外國人在台工作，應有一定認識及知悉。該法
    第五章訂有外國人之聘僱與管理，第四十六條就外國人從事
    工作設有限制，其中第九款所定家庭幫傭即是常見之案例，
    第四十八條定有雇主聘僱外國人工作，應檢具證件申請許可
    ，第五十二條規定：聘僱外國人從事第四十六條第一項第一
    款至第七款及第十一款規定之工作，許可期間最長為三年。
    聘僱外國人從事第四十六條第一項第八款至第十款規定之工
    作，許可期間最長為二年，期滿後，雇主得申請展延一次，
    其展延期間不得超過一年。觀諸告訴人與被告簽立代聘契約
    第二條「乙方代甲方所招聘之泰籍女性工作人員是需合法取
    得台灣居留權並有台灣合法工作權之泰籍女性」、第三條「
    泰籍女性工作人員需為甲方工作滿三年」內容以觀，告訴人
    需求之人力需取得台灣居留權並有合法工作權者，顯與上開
    規範不謀而合，自有相當難度，且外籍配偶來台後如要合法
    工作，另有其他法規規範，斷非被告可在台灣合法居留泰籍
    女性任意為尋找範圍，否則告訴人何需花費每名員工28萬元
    之介紹費用？原審以被告有於94年09月11日至同月21日、同
    年11月22日至同年12月06日出國在外之紀錄，及被告係於92
    年05月16日與泰籍女子結婚並於同年6月9日申請登記，婚姻
    關係仍存續中一節，即遽認被告有履約一情，固非無見，惟
    告訴人交付被告尋找泰籍聘僱人員傭金高達150 萬元以上，
    被告就款項使用去向全然未能提出任何人證、物證以實其說
    ，且被告有出境，是否前往泰國從事仲介，並無證據可佐，
    從而，僅以被告於該段期間有出境、被告配偶為泰籍人士等
    ，實難認被告就本件代聘契約有履行之情事，原審前揭認定
    ，自有未洽。被告另辯稱伊有仲介員工與告訴人，並無惡意
    詐欺告訴人云云，然觀被告於偵查中先稱介紹三、四個給他
    ，當初很難請云云，另稱伊實際上引進二人，但第一位後來
    跑掉云云，嗣於原審，檢察官當庭訊問時又稱伊有介紹3、4
    個去，有台籍也有泰籍，泰籍去上班的有三個，檢察官提示
    前揭偵查中筆錄後，被告即改稱後面所述係另外再介紹的，
    因為告訴人說開店很趕，伊另外介紹予告訴人支應云云（原
    審卷99頁背面），被告先後陳述不一，已非無疑，復未提出
    有為告訴人仲介履約之相關證明資料，被告前揭置辯，難以
    遽信。
(三)再觀被告於偵查中供稱，伊拿了告訴人10個人的錢共150 萬
    元，一開始簽約時拿了30萬元，於第1 位外勞引進前即拿了
    告訴人100 多萬，需200萬至300萬係因其中包括介紹費及伊
    幫告訴人從國外帶回來的貨等語（偵緝字第3513號第21至22
    頁）；於原審中供稱伊於簽約時向告訴人拿了10萬元，後來
    告訴人陸續給到8、90 萬元等語（原審卷第98頁）；於本院
    訊問時供稱，伊總共向告訴人拿了100 萬元，分很多次拿，
    100 多萬伊分好幾次拿等語（本院卷第26頁、第39頁）可知
    ，被告自告訴人領取金額數目，陳述雖未盡一致，惟依上揭
    供述可徵告訴人除於簽約時有支付一筆款項於被告外，嗣後
    亦陸續支付款項於被告，衡諸一般常情，倘被告並未誆稱有
    能力依約仲介合法泰籍女性工作人員，告訴人何以在簽約時
    立即支付被告一筆款項，嗣後並應被告要求一再支付款項予
    被告，金額高達百萬以上，是告訴人指訴其有要求被告交付
    辦理文件，被告稱事件進行中，需到一定程度才能看，有時
    被告只提出影本，其因契約尚未到期且被告聲稱有在進行，
    故其還是有付款等語，應非虛妄，堪證被告在毫無進行代聘
    人員之相關成果，即一再要求告訴人支付尋找泰籍女性工作
    人員費用，並利用告訴人開店在即極需員工之心態，使告訴
    人陷於錯誤，一再支付款項予與被告乙情為真。原審未審酌
    上情，即遽認告訴人締約需求程度應較被告為高，且被告係
    告訴人自己友人所介紹，被告何須主動向告訴人表示伊很能
    辦理外勞代聘業務之必要，及告訴人依代聘契約書約定，對
    被告請領款項所應持以證明之資料，應明確知悉，告訴人豈
    有未留任何資料即行給付之理云云，仍嫌無憑。
(四)又告訴人固稱其因被告上揭施用詐術行為致告訴人陷於錯誤
    而交付金額為300 多萬元，被告因無法履約而於95年11月19
    日簽發面額240 萬元本票予告訴人，又被告所簽發之本票因
    發票日與到期日填載相反，經向法院聲請本票裁定時遭駁回
    云云，惟依卷內事證，除未據告訴人提出該駁回聲請裁定外
    ，依告訴人提出卷附本票影本，亦無告訴人所稱發票日與到
    期日填載相反之情形（僅發票日之95年有更改痕跡），按諸
    被害人就被害經過所為之陳述，其目的在於使被告受刑事訴
    追處罰，與被告處於絕對相反之立場，其陳述或不免渲染、
    誇大，是被害人縱立於證人地位具結而指證、陳述，其供述
    證據證明力仍較與被告無利害關係之一般證人之陳述為薄弱
    ，況本件告訴人既未立於證人地位具結而為指證，復經合法
    傳喚亦均未到庭接受被告詰問，告訴人上開指訴金額實在性
    ，顯非無疑。被告於96年12月04日偵查中供稱，伊總共向告
    訴人收取大約200 萬元等語（96年偵緝字第3513號第13頁）
    ，於99年10月19日原審訊問及100年5月31日本院訊問又改稱
    ，伊總共向告訴人收取約100 萬元云云（原審卷76頁、本院
    卷38頁），觀諸被告先前於檢察官訊問時供述時間（96年12
    月04日）顯較後來於原審及本院審理訊問時（99年10月19日
    、100年5月31日）更接近上開案發時間，被告事後任意翻變
    供述是否出於事後卸責之詞，已令人存疑，是尚難說服何以
    被告後來之陳述較為可信，佐以本票金額係240 萬元，從而
    ，應以被告先前供述時記憶（即被告總共向告訴人請領金額
    約200 萬元）較為清晰而具有可信性。綜上所述，堪認被告
    確有詐欺取財犯行，灼然甚明。被告猶執前詞置辯，係卸責
    之詞，不足採信，本案事證明確，被告前開犯行，洵堪認定
    ，自應依法論科。
二、被告於為上開犯行後，刑法部分條文業經修正公布，並於95
    年7月1日施行。按行為後法律有變更者，適用行為時之法律
    ，但行為後之法律有利於行為人者，適用最有利於行為人之
    法律，現行刑法第2條第1 項定有明文。此規定乃與刑法第1
    條罪刑法定主義契合，貫徹法律禁止溯及既往原則，係規範
    行為後法律變更所生新舊法律比較適用之準據法，於「新法
    施行後」，應適用新法第2條第1 項之規定，為「從舊從輕」
    之比較。刑法第2條本身雖經修正，但刑法第2條本身尚無比
    較新舊法之問題，應一律適用裁判時法律。以本次刑法修正
    之比較新舊法，應就罪刑有關之共犯、未遂犯、想像競合犯
    、牽連犯、連續犯、結合犯，以及累犯加重、自首減輕暨其
    他法定加減原因（如身分加減）與加減例等一切情形，綜其
    全部罪刑之結果而為比較，另就易科罰金之折算標準、易服
    勞役之折算標準及期限，新法施行後，應依新法第2條第1項
    規定，適用最有利於行為人之法律（最高法院95年度第八次
    刑事庭會議）。經查：
(一)刑法第339條第1項詐欺取財罪所規定罰金刑，因修正後刑法
    第33條第5 款修正為：「主刑之種類如下：五、罰金：新臺
    幣一千元以上，以百元計算之。」是依修正後法律，前述犯
    罪所得科處之罰金刑最低為新臺幣1 千元；然依被告行為時
    刑罰法律，即刑法第33條第5款規定之罰金最低額為銀元3元
    ，若換算為新臺幣，又依修正前罰金罰鍰提高標準條例第2
    條規定提高100倍，則最低額僅為新臺幣900元。因此，比較
    上述修正前、後之刑罰法律，自以被告行為時之法律較有利
    於被告。
(二)刑法分則各條文所定之罰金刑，其幣別原為「銀元」，又倘
    非屬72年06月26日至94年1月7日間新增或修正之條文，所定
    罰金數額並依罰金罰鍰提高標準條例第1 條前段規定提高為
    10倍，惟依95年6 月14日修正公布同年7月1日施行中華民國
    刑法施行法第1條之1：「中華民國九十四年一月七日刑法修
    正施行後，刑法分則編所定罰金之貨幣單位為新臺幣。九十
    四年一月七日刑法修正時，刑法分則編未修正之條文定有罰
    金者，自九十四年一月七日刑法修正施行後，就其所定數額
    提高為三十倍。但七十二年六月二十六日至九十四年一月七
    日新增或修正之條文，就其所定數額提高為三倍」，實質言
    之，罰金刑之輕重並未因幣別及提高倍數所應適用法律更迭
    而有異致，易詞以言，即國家刑罰權之範圍及效果，於修正
    前、後殊無不同，因之，此要非屬修正後刑法第2條第1項所
    稱之「法律變更」，毋須依該條項規定為新、舊法之比較，
    自應循一般法律適用之原則而適用裁判時法。
(三)修正前刑法第41條第1 項前段規定：「犯最重本刑為五年以
    下有期徒刑以下之刑之罪，而受六個月以下有期徒刑或拘役
    之宣告，因身體、教育、職業、家庭之關係或其他正當事由
    ，執行顯有困難者，得以一元以上三元以下折算一日，易科
    罰金」，此折算標準並應適用修正前罰金罰鍰提高標準條例
    第2 條規定，就其原定數額提高為一百倍折算一日，即被告
    行為時之易科罰金折算標準，應以銀元100元以上300元以下
    之數額折算一日，經換算為新臺幣，則應以新臺幣300 元以
    上900元以下折算一日。惟95年7月1日施行刑法第41條第1項
    前段規定：「犯最重本刑為五年以下有期徒刑以下之刑之罪
    ，而受六個月以下有期徒刑或拘役之宣告者，得以新臺幣一
    千元、二千元或三千元折算一日，易科罰金」，於同日並廢
    除罰金罰鍰提高標準條例第二條規定，亦即係以新台幣1000
    元、2000元或3000元折算一日。易科罰金規定，經比較後，
    依刑法第2條第1項，應適用行為時法。
(四)綜合上述各條文修正前、後比較，可知依修正前後之規定，
    除就罰金最高數額（即刑法施行法第1條之1）部分，對被告
    並無不利，惟修正後之罰金最低數額，均較修正前提高，顯
    然不利於被告，揆諸前揭最高法院決議所揭示之罪刑綜合比
    較原則，依刑法第2條第1項前段之規定，應整體適用行為時
    即修正前之規定。
三、核被告所為，係犯刑法第339條第1項詐欺取財罪。被告前後
    接續向告訴人詐騙200 萬元，應依接續犯論以一罪。原審經
    審理結果，認被告犯罪不能證明，為其無罪諭知，固非無見
    ，檢察官上訴意旨執上情指摘原判決不當，為有理由，應由
    本院撤銷改判。爰審酌被告犯罪動機、施詐手段、所生危害
    、犯後未能與告訴人達成和解，飾詞否認犯行，犯後態度等
    一切情狀，量處被告有期徒刑六月，並依法諭知易科罰金之
    折算標準，以示懲儆。另按，中華民國九十六年罪犯減刑條
    例於96年7月16日施行，被告上開犯行在96年4月24日前，雖
    符合該條例第2條第1項第3 款減刑規定，惟按「本條例施行
    前，經通緝而未於中華民國九十六年十二月三十一日以前自
    動歸案接受偵查、審判或執行者，不得依本條例減刑。」中
    華民國九十六年罪犯減刑條例第5 條定有明文。被告於偵查
    中傳喚未到、拘提無著，經臺灣台中地方法院檢察署於96年
    05月31日發布通緝，迄至同年12月04日將被告通緝到案，嗣
    被告又於原審傳喚未到、拘提無著，再經板橋地方法院於97
    年06月27日發布通緝，迄至99年09月30日始將被告通緝到案
    ，依該條例第5 條規定，本案被告不得依本條例減刑，附此
    敘明。
據上論斷，應依刑事訴訟法第369條第1項前段、第364條、第299
條第1項前段，刑法第339條第1 項、第2條第1項，修正前刑法第
41條第1項前段，修正前罰金罰鍰提高標準條例第2條，刑法施行
法第1條之1，判決如主文。
本案經檢察官劉靜婉到庭執行職務
中    華    民    國   100    年    6     月    14    日
                  刑事第九庭審判長法  官  陳貽男
                                  法  官  許必奇
                                  法  官  蔡聰明
以上正本證明與原本無異。
不得上訴。
                                  書記官  張郁琳
中    華    民    國   100    年    6     月    14    日
附錄：本案論罪科刑法條全文
刑法第339條：
意圖為自己或第三人不法之所有，以詐術使人將本人或第三人之
物交付者，處5年以下有期徒刑、拘役或科或併科1千元以下罰金
。
以前項方法得財產上不法之利益或使第三人得之者，亦同。
前二項之未遂犯罰之。